臺灣高等法院臺南分院刑事判決　　　　九十一年度上更(二)字第二八八號　Ａ
　　　上　訴　人
　　　即　被　告　乙　○　○
　　　選任辯護人　楊　清　安　律師
右上訴人因公共危險案件，不服臺灣雲林地方法院八十七年度訴字第四六一號中華民
國八十八年五月五日第一審判決（起訴案號：臺灣雲林地方法院檢察署年八十七度偵
字第四五二五號），提起上訴，判決後經最高法院第二次發回更審，本院判決如左：
      主      文
原判決撤銷。
乙○○無罪。
      理      由
一、公訴意旨略以：乙○○因懷疑甲○○常去騷擾其女友林錦惠，竟於八十七年五月
    二十六日凌晨三時許，將裝有汽油之塑膠桶七桶，放在彰化縣溪洲鄉○○村○○
    路○段七八號甲○○住宅庭院靠近屋簷處，另持一桶汽油，自該處一路潑灑至該
    庭院大門口圍牆外，放火點燃而引發大火致燒毀上開房子之窗戶、門、牆、屋簷
    、汽車後，駕駛車號Ｈ七─八一四五號小客車逃離現場，因認乙○○涉有刑法第
    一百七十三條第一項放火燒燬現供人使用之住宅罪嫌云云。
二、按犯罪事實應依證據認定之，無證據不得推定其犯罪事實；又不能證明被告犯罪
    或其行為不罰者，應諭知無罪之判決，為刑事訴訟法第一百五十四條、第三百零
    一條第一項所明文。又事實之認定，應憑證據，如未能發現相當之證據，或證據
    不足以證明，自不能以推測或擬制之方法，為裁判之基礎（最高法院四十年台上
    字第八六號判例意旨、六十九年台上字第一五三一號判例意旨參照）。復按告訴
    人之指訴，須無瑕疵可指，且就其他方面調查，又與事實相符，始足採為認定犯
    罪事實之憑證。苟積極證據不足證明犯罪事實，被告之抗辯或反證縱屬虛偽，仍
    不能以之資為積極證據應予採信之理由，而應為被告有利之認定（最高法院七十
    年台上字第三八一號、三十年上字第四八二、八一六號判例參照）。再按被告之
    自白，雖為證據之一種，但必與事實相符者為限，若其自白顯有疑義，而審理事
    實之法院，就其職權調查之所得，仍未能證明其自白確與事實相符者，自不得據
    為認定犯罪事實唯一之基礎。又被告之自白，經查明與事實不符者，自不得採為
    證據，最高法院十八年度上字第一０八七號、三十年度上字第二七八五號判例參
    照）。
三、本件公訴人認被告乙○○涉有放火燒燬現供人使用之住宅罪嫌，無非以被告於警
    訊時自白犯罪，且證人方琮浩證稱有看到車牌前面「Ｈ七」等語，及被害人之妻
    方家惠所證被告曾打電話向伊表示：「火是我放的，這一次只是小小的警告」等
    語。及被告辯稱案發時在嘉義市「帝王三溫暖」夜宿，經查證並庶證據證明，並
    有現場照片四幀附卷，為其所憑論據。
四、訊之上訴人即被告乙○○，堅決否認有前揭犯行，辯稱：伊沒有說過要找甲○○
    麻煩。車號Ｈ七─八一四五號小客車平時由伊使用，甲○○事發前應知道該車之
    車號。伊不知甲○○住何處，事發後林吳蓮招有接到方家惠質問電話說是林錦惠
    放火，應可認甲○○夫妻不知道何人放火。對於為何於警訊供稱拿八桶汽油前往
    縱火，七桶放在屋前，一桶倒至大門口一節，係害怕被借提遭受刑求，所以才這
    樣說。放火案發生時，伊係在嘉義市「帝王三溫暖」過夜，放火非伊所為云云。
五、經查：
  (一)被告乙○○固於警訊時供稱：「我在八十七年五月二十六日凌晨一點左右，前往
    彰化縣溪洲鄉○○村○○路○段七八號縱火。」、「我是帶八桶二公升之汽油前
    往縱火，以七桶擺在屋前，一桶引線潑灑在牆外，而後我在牆外點火引進屋內燃
    燒」等語（詳見警卷第一頁）。然其自偵查起即否認有至被害人處放火之行為，
    且放火時被害人有驚醒，理當對起火時間較有記憶，因而起火時間依被害人所述
    為凌晨三時許應屬無誤，然被告於警訊卻自白於「凌晨一點左右」去放火，其自
    白犯罪之時間已有不合，其自白是否真實，值堪斟酌。
  (二)被害人所提出縱火之汽油桶蓋共計「十個」，且被害人供稱係五至十公升，證人
    即檢獲桶蓋之方琮浩稱係油桶之大小約二十多公分寬，應為十公升之汽油桶蓋。
    經檢視扣案之汽油桶蓋確為「十公升」，而「十公升」之汽油桶蓋與「二公升」
    之桶蓋差異不小，何況被告果真有持之犯罪，焉有不知所攜帶者為中桶十公升裝
    之汽油桶而非二公升裝之小汽油桶之理？因而被告在警訊之自白，是否可信，亦
    有疑義。又據車牌號碼Ｈ７－８１４５號小客車所有人李信進於八十七人五月二
    十六日警詢筆錄中供述其領回被告借用之小客車（Ｈ７－８１４５號小客車）時
    ，車上有塑膠桶四個，有該筆錄可佐（詳偵卷第一九頁），而該等塑樛桶據查案
    之警備隊長林順得證實係小型汽油桶，於案發後一星期丟棄，有其電話紀錄在卷
    可憑（詳偵卷第一八頁），是被害人所述汽油桶大小，與現場附近扣案之油桶蓋
    ，及被告使用小客車上之油桶，並不相同。且扣案之汽油桶蓋經檢察官連同被告
    乙○○及方琮浩指紋卡送請內政部警政署刑事警察局作指紋比對鑑定，結果均未
    發現可資比對之指紋該局八十七年十月二十八日（八十七）刑紋字第八一六六０
    號函在卷可稽（詳偵卷第五九頁）。苟真被告購買油桶盛裝汽油至被害人住處縱
    火，豈有仍將空油桶留置於車內，而未裝汽油在現場助燃，因此扣案油桶蓋及被
    告所使用小客車上之汽油桶，均不足證明被告使用上開汽油桶盛裝油汽犯罪。
  (三)雖被害人甲○○於偵查中雖證稱：「看乙○○翻牆要點火了，我追出來，他就點
    火，馬上跑掉了，我有記下他車號，他車號是Ｈ七－八一四五」（詳偵查卷第二
    十四頁）。然其於原審即改稱係伊小舅子即證人方琮浩告知車牌前二字係「Ｈ７
    」，因而其推斷係被告之車子（詳原審卷第三十頁）。由上述被害人甲○○之證
    詞可知被害人甲○○並未見到車牌，且甲○○應原本知悉被告所使用小客車車牌
    ，否則焉能由「Ｈ７」即可知悉係被告之Ｈ７－８１４５車牌號碼。另證人方琮
    浩於本院上更(一)審到庭證稱係被害人甲○○將其叫醒，係甲○○先發現，其係跟
    在甲○○後面追涉案人之轎車，甲○○比伊早追出去，且強調有看到兇嫌點火之
    情事（詳本院上更(一)審卷第九十、九一頁）。而被害人甲○○雖已不記得係何人
    先追趕兇嫌，然亦不否認有見到兇嫌（詳同上筆錄）。而彰化縣溪洲鄉○○村○
    ○路○段七八號房屋被擺置汽油之庭院現場，在該住宅大廳外之屋簷，設置有夜
    間照明之燈光設備，該房屋大門口斜側之大馬路，亦設有路燈，業經原審於八十
    八年三月九日勘驗屬實，製有勘驗筆錄可按。因此，該庭院夜間因有燈光，若被
    告乙○○確係在該庭院擺置汽油之人，從屋內至擺置汽油之位置，約僅為十五公
    尺左右，視距上應可看到縱火者，參以被害人及證人之印象應極為深刻，對縱火
    者之面貌應不易忘記。惟本院上更(一)一再命被害人甲○○、證人方琮浩指認被告
    是否為兇嫌時，被害人及證人卻「無法肯定」在場之被告即為當時所見之兇嫌（
    詳同上筆錄）。徵之上情，被害人偵查中雖稱有看到被告縱火，於本院當庭無法
    指認出縱火者為被告，是其所指係被告縱火，當係臆測之詞。何況被害人甲○○
    亦證稱曾在方家惠店內見過被告，若本件確係被告縱火，被害人當晚見到兇嫌時
    理當知悉係被告所為，何以無法肯定被告為放火之兇嫌。又被害人家中築有高一
    點五公尺之圍牆，有照片附卷足參，因此除非證人及被害人跑到圍牆外，否則是
    否能見到兇嫌之車牌，應有可疑，況且當時為深夜，屋外又是大火焚燒，證人及
    被害人無法看到在圍牆內縱火之兇嫌面目，卻可以看到深夜移動中之車牌數字，
    亦令人費解。是本案被害人與證人或已因先入為主之觀念認為兇嫌車牌前面為「
    Ｈ七」，而證述上情。是本案要難單憑告訴人等所述車牌前面為「Ｈ七」等情，
    即推定被告涉案。
  (四)另證人方家惠於偵查雖證述：「乙○○曾打電話到伊住處，表示欲向伊丈夫甲○
    ○調貨，故伊曾在電話中告訴乙○○伊家住址。伊沒看到乙○○放火，事發後他
    （指乙○○）在電話中自稱是乙○○，說是小小的警告」「他有打電話說是伊先
    生之客戶，要伊家之住址，認得他的聲音，他要住址是在案發前三、四天，電話
    聲音是同一人」等語（詳偵查卷第五四、五五頁）。徵之上情，設若被告計謀在
    甲○○家縱火，其自林錦惠處即可知悉甲○○住址，何須打電話向方家惠詢問住
    處？且若被告確有縱火，當係警告甲○○，焉有向方家惠自稱係乙○○而向其告
    知縱火，而非向甲○○告知或要方家惠轉告甲○○之理？又證人即林錦惠之母林
    吳蓮招於本院上更(一)審到庭證稱：「事發時被害人甲○○之妻方家惠有打電話到
    其家中告知係林錦惠縱火」等語（詳本院上更(一)審卷第五一頁）。而方家惠亦承
    認有打電話給證人林吳蓮招，然方家惠則稱其係稱房子燒了高興嗎，伊沒有被燒
    死等語（詳同上卷第五二頁）。然方家惠於原審則供稱有打電話給林錦惠（詳參
    原審卷第八一頁），衡之兩人證詞，自以林吳蓮招之證詞較為可採。從而假若被
    告有以電話向方家惠自稱係其縱火，焉有向林吳蓮招指稱林錦惠縱火之理？從而
    證人方家惠之證詞，顯有不實，尚不能為被告不利之認定。
  (五)至於被告乙○○以案發時其在嘉義市「帝王三溫暖」過夜等情，為不在場證據，
    經檢察官於偵查時指揮雲林縣警察局虎尾分局派員押同被告乙○○至嘉義市「帝
    王三溫暖」查證，雖無證據證明被告乙○○於案發時，確在該三溫暖過夜，有任
    鐵順即嘉義市○○路帝王三溫暖主任之訊問筆錄附偵查卷可按。然任鐵順亦證稱
    當時係因錄影帶已銷磁，所以不能肯定被告有否在該店過夜，至於證人即當時在
    照料現場之韋嘉民亦因事隔已久，且出入人員眾多而對被告是否有在該店過夜並
    無印象（詳本院上更(一)審卷第一二六頁）。因而無法證明被告確有在該處過夜，
    然而此為被告就其不利自白所提之反證，雖無法證實，但被告是否犯罪應以積極
    證據證明，尚不得以反證不能成立即推論犯罪事實。
六、綜上所述，依調查證據所得，並無直接積極證據可資證明被害人住遭縱火係被告
    所為，此外復查無其他積極證據足資證明被告有上揭犯行，被告乙○○被訴放火
    罪嫌，尚屬不能證明。原審疏未詳查，依據被告與事實不符之自白及告訴人不實
    之指訴及與證人具有瑕庛之證詞，遽認被告有放火之犯行，並加以論罪科刑，容
    有未洽。被告上訴意旨，指摘原判決採證不當，為有理由，應由本院撤銷改判，
    諭知被告無罪判決，以昭公允。
據上論斷，應依刑事訴訟法第三百六十九條第一項前段、第三百六十四條、第三百零
一條第一項前段，判決如主文。
本案經檢察官吳忠賢到庭執行職務。
中    華    民    國      九十一      年      九      月        十      日
                                  臺灣高等法院臺南分院刑事第一庭
                                      審判長法官  茆    臺    雲
                                            法官  蔡    長    林
                                            法官  李文    福
右正本證明與原本無異。
如不服本判決，應於判決送達後十日內向本院提出上訴狀，其未敘述理由者並應於提
出上訴狀後十日內向本院補提理由書（應附繕本)。
                                      法院書記官  李    良    倩
中    華    民    國      九十一      年      九      月      十一      日
